ACORDAO-COMPLETO-2552732

ACÓRDÃO 6025/2022 ATA 33/2022 - PRIMEIRA CÂMARA

VISTOS, relatados e discutidos estes autos, que tratam de atos de alteração de aposentadoria emitidos, no âmbito do Superior Tribunal de Justiça, em favor dos Srs. Luiz Roberto Alimandro e Marcus Aurelio Dias de Paiva,
ACORDAM os Ministros do Tribunal de Contas da União, reunidos em sessão da Primeira Câmara, diante das razões expostas pelo Relator, com fundamento no art. 71, inciso III, da Constituição Federal e nos arts. 1º, inciso V, 39, inciso II, e 45 da Lei 8.443/1992, em:
9.1. considerar ilegais os atos de alteração de aposentadoria dos Srs. Luiz Roberto Alimandro e Marcus Aurelio Dias de Paiva, recusando seus registros;
9.2. dispensar a devolução dos valores indevidamente recebidos de boa-fé, nos termos do Enunciado 106 da Súmula de Jurisprudência desta Corte;
9.3. determinar ao Superior Tribunal de Justiça que adote as seguintes providências:
9.3.1. faça cessar, no prazo de 15 (quinze) dias, contado a partir da ciência desta deliberação, os pagamentos decorrentes dos atos impugnados, sob pena de responsabilidade solidária da autoridade administrativa omissa, consoante disposto nos arts. 71, inciso IX, da Constituição Federal e 262 do Regimento Interno desta Corte;
9.3.2. dê ciência, no prazo de 15 (quinze) dias, do inteiro teor desta deliberação aos interessados, alertando-os de que o efeito suspensivo proveniente da interposição de eventuais recursos não os exime da devolução dos valores percebidos indevidamente após a respectiva notificação, caso esses não sejam providos;
9.3.3. encaminhe ao Tribunal, no prazo de 15 (quinze) dias contados da ciência da decisão, documento apto a comprovar que os interessados tiveram conhecimento do presente acórdão;
9.4. orientar o órgão jurisdicionado no sentido de que poderão ser editados novos atos de aposentadoria em favor dos interessados, desde que escoimados das irregularidades verificadas nos presentes autos, os quais deverão ser submetidos a novo julgamento por esta Corte de Contas, nos termos do art. 262, § 2º, do RITCU.

Ato de aposentadoria emitido no âmbito do Superior Tribunal de Justiça para fins de registro.

Primeira Câmara

Superior Tribunal de Justiça.

3. Interessados/Responsáveis:
3.1. Interessados: Luiz Roberto Alimandro (XXX.144.701-XX); Marcus Aurelio Dias de Paiva (XXX.319.394-XX).

13.1. Ministros presentes: Walton Alencar Rodrigues (Presidente), Benjamin Zymler (Relator) e Jorge Oliveira.
13.2. Ministro-Substituto convocado: Weder de Oliveira.
13.3. Ministro-Substituto presente: Augusto Sherman Cavalcanti.

BENJAMIN ZYMLER

Adoto como relatório o parecer da unidade técnica, cujos termos são os seguintes:
"INTRODUÇÃO
Trata-se de atos de aposentadoria, submetidos, para fins de registro, à apreciação do Tribunal de Contas da União (TCU) , de acordo com o art. 71, inciso III, da Constituição Federal.  Os atos foram cadastrados e disponibilizados ao TCU por intermédio do Sistema e-Pessoal, na forma do art. 2º e 4º da Instrução Normativa TCU 78/2018.
Os atos desse processo pertencem às seguintes unidades:
Unidade emissora: Superior Tribunal de Justiça.
Unidade cadastradora:  Superior Tribunal de Justiça.
Subunidade cadastradora: Seção de Aposentadorias e Pensões (SAPEN) .
EXAME TÉCNICO
Procedimentos aplicados
Os procedimentos para exame, apreciação e registro de atos de pessoal encontram-se estabelecidos na Instrução Normativa TCU 78/2018 e na Resolução TCU 206/2007. Essas normas dispõem que os atos de pessoal disponibilizados por meio do e-Pessoal devem ser submetidos previamente a críticas automatizadas, com base em parâmetros predefinidos.
As críticas das informações cadastradas na etapa de coleta do ato foram elaboradas e validadas levando-se em conta as peculiaridades de cada ato. Os itens verificados nessa etapa são inerentes a dados cadastrais, fundamentos legais, mapa de tempo, ficha financeira, assim como eventuais ocorrências de acumulação. Trata-se de verificações abrangentes, minuciosas e precisas e sem a necessidade de ação humana e, portanto, menos suscetível a falhas. As críticas aplicadas estão discriminadas no sistema, no Menu e-Pessoal, opção "Crítica", que podem ser acessadas mediante concessão de perfil específico a servidores do TCU responsáveis pela análise.
Além das críticas automatizadas, há verificação humana adicional no caso de haver alertas do sistema ou informações não formatadas, como esclarecimentos do gestor ou do controle interno.  
As críticas também consideram os registros do Sistema Integrado de Administração de Recursos Humanos (Siape) . O Siape disponibiliza informações atualizadas sobre as parcelas que integram os proventos, diferentemente, portanto, do e-Pessoal, que informa as parcelas no momento do registro do ato. 
Essa confrontação com o Siape fornece uma visão atual e verdadeira da situação, o que permite descaracterizar irregularidades e inconsistências que, embora constantes do e-Pessoal, já foram corrigidas.
As verificações detectadas nos atos encontram-se discriminadas na aba de pendências de cada ato no sistema e-Pessoal, bem como nos espelhos dos atos contemplados por esta instrução.
Exame das Constatações
Ato: 9531/2018 - Alteração - Interessado (a) : LUIZ ROBERTO ALIMANDRO - CPF: XXX.144.701-XX
Parecer do Controle Interno: considerar o ato Legal.
Constatações e análises: 
1.1.1. Ato com anexo do tipo Laudo médico (Processo STJ n. 14685/2018) 
Justificativa do Gestor de Pessoal: Não há. Verificação efetuada no âmbito do TCU.
Análise do Controle Interno:  Não há. Verificação efetuada no âmbito do TCU.
Análise da Equipe Técnica: Legal
Trata-se de ato de alteração de aposentadoria que teve como objetivo a inclusão da vantagem do art. 190 da Lei 8.112/1990.
Para isso, o Gestor de Pessoal anexou Laudo Médico visando comprovar a existência de alguma das doenças especificadas no art. 186, § 1º, da citada Lei 8.112/1990.
Consoante Laudo Médico anexado ao ato, assinado por Junta Médica Oficial, consta que o servidor é portador de doença especificada em lei (Alienação mental) , o que garante a concessão da citada vantagem.
Em razão disso, esta Unidade Técnica propõe a legalidade do ato de alteração nesse aspecto por atender os requisitos legais.
1.1.2. Houve o registro de pelo menos uma rubrica com 'Denominação para análise pelo TCU = Vantagem de caráter pessoal (5 - VPNI - Quintos (Vantagem de caráter pessoal - Incorporação de quintos/décimos de função) - R$ 6.901,68) .
Justificativa do Gestor de Pessoal: Não há. Verificação efetuada no âmbito do TCU.
Análise do Controle Interno:  Não há. Verificação efetuada no âmbito do TCU.
Análise da Equipe Técnica: Legal
A concessão da vantagem de 'quintos' ou 'décimos' está em consonância com a jurisprudência deste Tribunal e os critérios das Leis 8.911/1994 e 9.624/1998 (os períodos anteriores a 8/4/1998 são suficientes para a incorporação da vantagem de quintos) .
1.1.3. Houve o registro de pelo menos uma rubrica com 'Denominação para análise pelo TCU = Vantagem de caráter pessoal (339 - Opção CJ (Vantagem de caráter pessoal - Incorporação de opção de função) - R$ 8.411,01) .
Justificativa do Gestor de Pessoal: Não há. Verificação efetuada no âmbito do TCU.
Análise do Controle Interno:  Não há. Verificação efetuada no âmbito do TCU.
Análise da Equipe Técnica: Legal
Apesar de ilegal o pagamento da vantagem de 'opção', por está cumulativo com a vantagem de 'quintos', situação vedada pelo art. 193, § 2º, da Lei 8.112/1990 e art. 7º, parágrafo único, da Lei 9.624/1998, tal vantagem já foi objeto de análise no ato inicial, submetido a registro por intermédio do SISAC sob número de controle 20763905-04-1994-000027-2. Assim, por já está o ato inicial julgado legal há mais de cinco anos, não há possibilidade de exclusão da vantagem na apreciação do ato em destaque. 
O quadro resumo de ocorrências e, quando for o caso, o detalhamento da norma legal e da jurisprudência para as inconsistências acima elencadas encontra-se no anexo II dessa instrução. 
Encaminhamento do ato: 
Considerar LEGAL e conceder o registro do ato de Aposentadoria 9531/2018 - Alteração de LUIZ ROBERTO ALIMANDRO do quadro de pessoal do órgão/entidade Superior Tribunal de Justiça. 
Com fulcro no art. 262, caput, do Regimento Interno deste Tribunal, determinar ao órgão/entidade Superior Tribunal de Justiça que: 
transforme a vantagem de 'opção' em Vantagem Pessoal Nominalmente Identificada - VPNI, sujeita exclusivamente ao reajuste geral dos servidores públicos federais.
Ato: 93995/2018 - Alteração - Interessado (a) : MARCUS AURELIO DIAS DE PAIVA - CPF: XXX.319.394-XX
Parecer do Controle Interno: considerar o ato Legal.
Constatações e análises: 
1.1.4. Ato com anexo do tipo Laudo médico (Laudo da Junta Médica) 
Justificativa do Gestor de Pessoal: Não há. Verificação efetuada no âmbito do TCU.
Análise do Controle Interno:  Não há. Verificação efetuada no âmbito do TCU.
Análise da Equipe Técnica: Legal
Trata-se de ato de alteração de aposentadoria que teve como objetivo a inclusão da vantagem do art. 190 da Lei 8.112/1990.
Para isso, o Gestor de Pessoal anexou Laudo Médico visando comprovar a existência de alguma das doenças especificadas no art. 186, § 1º, da citada Lei 8.112/1990.
Consoante Laudo Médico anexado ao ato, assinado por Junta Médica Oficial, consta que o servidor é portador de doença especificada em lei (Neoplasia Maligna) , o que garante a concessão da citada vantagem.
Em razão disso, esta Unidade Técnica propõe a legalidade do ato de alteração nesse aspecto por atender os requisitos legais.
1.1.5. Houve o registro de pelo menos uma rubrica com 'Denominação para análise pelo TCU = Vantagem de caráter pessoal (5 - VPNI - Quintos (Vantagem de caráter pessoal - Incorporação de quintos/décimos de função) - R$ 1.558,23) .
Justificativa do Gestor de Pessoal: Não há. Verificação efetuada no âmbito do TCU.
Análise do Controle Interno:  Não há. Verificação efetuada no âmbito do TCU.
Análise da Equipe Técnica: Legal
A concessão da vantagem de 'quintos' ou 'décimos' está em consonância com a jurisprudência deste Tribunal e os critérios das Leis 8.911/1994 e 9.624/1998 (os períodos anteriores a 8/4/1998 são suficientes para a incorporação da vantagem de quintos) .
1.1.6. Houve o registro de pelo menos uma rubrica com 'Denominação para análise pelo TCU = Vantagem de caráter pessoal (5 - VPNI - Quintos (Vantagem de caráter pessoal - Incorporação de quintos/décimos de função) - R$ 5.521,34) .
Justificativa do Gestor de Pessoal: Não há. Verificação efetuada no âmbito do TCU.
Análise do Controle Interno:  Não há. Verificação efetuada no âmbito do TCU.
Análise da Equipe Técnica: Legal
A concessão da vantagem de 'quintos' ou 'décimos' está em consonância com a jurisprudência deste Tribunal e os critérios das Leis 8.911/1994 e 9.624/1998 (os períodos anteriores a 8/4/1998 são suficientes para a incorporação da vantagem de quintos) .
1.1.7. Houve o registro de pelo menos uma rubrica com 'Denominação para análise pelo TCU = Vantagem de caráter pessoal (339 - Opção CJ (Vantagem de caráter pessoal - Incorporação de opção de função) - R$ 6.729,14) .
Justificativa do Gestor de Pessoal: Não há. Verificação efetuada no âmbito do TCU.
Análise do Controle Interno:  Não há. Verificação efetuada no âmbito do TCU.
Análise da Equipe Técnica: Legal
Apesar de ilegal o pagamento da vantagem de 'opção', por está cumulativo com a vantagem de 'quintos', situação vedada pelo art. 193, § 2º, da Lei 8.112/1990 e art. 7º, parágrafo único, da Lei 9.624/1998, assim como por não ter havido contribuição previdenciária na atividade, tal vantagem já foi objeto de análise no ato de alteração, submetido a registro por intermédio do SISAC sob número de controle 20763905-04-2008-000030-2. Assim, por já está o ato inicial julgado legal há mais de cinco anos, não há possibilidade de exclusão da vantagem na apreciação do ato em destaque.
O quadro resumo de ocorrências e, quando for o caso, o detalhamento da norma legal e da jurisprudência para as inconsistências acima elencadas encontra-se no anexo II dessa instrução. 
Encaminhamento do ato: 
Considerar LEGAL e conceder o registro do ato de Aposentadoria 93995/2018 - Alteração de MARCUS AURELIO DIAS DE PAIVA do quadro de pessoal do órgão/entidade Superior Tribunal de Justiça.
CONCLUSÃO
A abrangência e a profundidade das verificações levadas a efeito fundamentam convicção de que os atos 9531/2018 e 93995/2018 podem ser apreciados pela legalidade, em razão de não terem sido encontradas irregularidades nos atos, de acordo com o item Exame das Constatações desta instrução.
PROPOSTA DE ENCAMINHAMENTO
Ante o exposto, com fundamento no art. 71, inciso III, da Constituição Federal, no art. 1º, inciso V, e art. 39, incisos I e II, da Lei 8.443/1992, no art. 260 do Regimento Interno do Tribunal de Contas da União, propõe-se: 
Considerar LEGAIS e conceder o registro dos atos de Aposentadoria 9531/2018 - Alteração e 93995/2018 - Alteração de LUIZ ROBERTO ALIMANDRO e MARCUS AURELIO DIAS DE PAIVA, respectivamente, do quadro de pessoal do órgão/entidade Superior Tribunal de Justiça."
2.	O Ministério Público junto a esta Corte de Contas manifestou-se de acordo com a proposta formulada pela unidade técnica.
	É o Relatório.

não há.

Procurador Júlio Marcelo de Oliveira.

APOSENTADORIA. ATO DE ALTERAÇÃO DE FUNDAMENTO LEGAL DE APOSENTADORIA. INTEGRALIZAÇÃO DOS PROVENTOS. PAGAMENTO DA VANTAGEM CONHECIDA COMO "OPÇÃO" SEM QUE TENHAM SIDO CUMPRIDOS OS REQUISITOS LEGAIS. IRREGULARIDADE QUE JÁ CONSTAVA DO ATO INICIAL. DECISÃO ADMINISTRATIVA 481/1997-PLENÁRIO. DECISÃO ANULADA PELA DECISÃO 844/2001-PLENÁRIO. PAGAMENTOS MANTIDOS EM NOME DO PRINCÍPIO DA SEGURANÇA JURÍDICA. IMPOSSIBILIDADE DE SE ASSEGURAR NOVA MELHORIA SEM QUE SE PROCEDA À CORREÇÃO DA ILEGALIDADE VERIFICADA. PRECEDENTE DESTE TRIBUNAL. NEGATIVA DE REGISTRO. DETERMINAÇÕES.

APOSENTADORIA (APOS)

Secretaria de Fiscalização de Integridade de Atos e Pagamentos de Pessoal e de Benefícios Sociais (Sefip).

Em julgamento, atos de alteração de aposentadoria, emitidos no âmbito do Superior Tribunal de Justiça, em favor dos Srs. Luiz Roberto Alimandro e Marcus Aurelio Dias de Paiva, ambos ex-ocupantes do cargo de analista judiciário.
2.	A unidade técnica manifestou-se pelo registro dos atos, por entender ter sido legítima a integralização dos proventos, com base no art. 190 da Lei 8.112/1990, sem embargo de asseverar a ilegalidade da acumulação dos "quintos" incorporados com a parcela opção e a impossibilidade de exclusão da vantagem, por já estar o ato inicial julgado há mais de cinco anos.
3.	O Ministério Público junto a esta Corte de Contas manifestou-se de acordo com a proposta formulada pela unidade técnica.
4.	Examina-se, nesta oportunidade, os atos de alteração de fundamento legal da aposentadoria dos servidores Luiz Roberto Alimandro e Marcus Aurelio Dias de Paiva com o objetivo de integralização de seus proventos em virtude de doença especificada em lei.
5.	O interessado Luiz Roberto Alimandro inativou-se voluntariamente em 9/5/1994 com proventos proporcionais (31 anos de tempo de serviço) , acrescidos da vantagem dos "quintos" e de retribuição parcial pelo exercício de cargo em comissão ("opção") .
6.	Da mesma forma, Marcus Aurelio Dias de Paiva inativou-se voluntariamente em 24/6/2003 com proventos proporcionais (32 anos de tempo de serviço) , acrescidos, posteriormente, da vantagem dos "quintos" e de retribuição parcial pelo exercício de cargo em comissão ("opção") .
7.	Ao que parece, o órgão jurisdicionado fez uso da Decisão Administrativa 481/1997 (relator Ministro Paulo Affonso) para a concessão da retribuição parcial pelo exercício do cargo em comissão ("opção") . Por meio dessa decisão, foi firmado o entendimento - equivocado, data maxima venia - de que o pagamento da vantagem "opção" estaria assegurado a todos os inativos que houvessem incorporado pelo menos um "quinto", independentemente da revogação do art. 193 da Lei 8.112/1990. Nessa linha, a Decisão Administrativa 481/1997 dispôs (grifos acrescidos) :
"O Tribunal Pleno, diante das razões expostas pelo Relator, DECIDE: 
1 - Conhecer da Representação da SEGEDAM, para, no mérito, esclarecer àquela Unidade Técnica que na instrução dos processos relativos a concessões deve observar os seguintes preceitos básicos: 
[...]
c) O direito à opção alcança tanto o servidor que se aposentou no exercício da função comissionada como o servidor efetivo, optante, na atividade, e portador ainda que apenas de 1/5 (um quinto) ou 1/10 (um décimo) , o qual poderá levar para a aposentadoria a parcela da opção correspondente à percebida na data da inatividade ou quando satisfizer os requisitos necessários para tanto."
8.	A patente antijuridicidade desse entendimento, que não apenas tornou inócua a revogação do art. 193 da Lei 8.112/1990 como expandiu as hipóteses de concessão da vantagem "opção" nos proventos de aposentadoria, pois estendeu a todos que houvessem incorporado um único "quinto" (ou seja, exercido a função/cargo em comissão por apenas um ano) , foi reconhecida quatro anos mais tarde pelo Plenário, por meio da Decisão 844/2001-Plenário, da relatoria do Ministro Walton Alencar Rodrigues, que anulou a citada decisão administrativa e determinou a revisão dos atos de concessão registrados há menos de cinco anos.
9.	Posteriormente, houve alteração na modulação da Decisão 844/2001 pelos Acórdãos 589/2005 e 2.076/2005, todos do Plenário.
10.	Observe-se que, mesmo havendo a imposição de condicionantes ao direito assegurado pelo Acórdão 2076/2005-TCU-Plenário - pagamento de vantagem "opção" -, a impossibilidade de se acumular o seu pagamento com quintos/décimos/VPNI, nos termos do § 2º do art. 193 da Lei 8.112/1990, nunca deixou de existir, por se tratar de determinação legal clara e inequívoca, senão vejamos:
"Art. 193. O servidor que tiver exercido função de direção, chefia, assessoramento, assistência ou cargo em comissão, por período de 5 (cinco) anos consecutivos, ou 10 (dez) anos interpolados, poderá aposentar-se com a gratificação da função ou remuneração do cargo em comissão, de maior valor, desde que exercido por um período mínimo de 2 (dois) anos.  
§ 1° Quando o exercício da função ou cargo em comissão de maior valor não corresponder ao período de 2 (dois) anos, será incorporada a gratificação ou remuneração da função ou cargo em comissão imediatamente inferior dentre os exercidos.
§ 2°. A aplicação do disposto neste artigo exclui as vantagens previstas no art. 192, bem como a incorporação de que trata o art. 62, ressalvado o direito de opção."  (grifos acrescidos) .
11.	Posto isso, em que pese terem se aperfeiçoado os atos de concessão inicial de aposentadorias dos interessados, cuja revisão foi afastada em nome do princípio da segurança jurídica, não há como pretender a concessão de melhorias posteriores cumuladas com vantagens absolutamente ilegais.
12. 	Esse entendimento fundamentou o Acórdão 1952/2018-TCU-Plenário, também de minha relatoria (grifos acrescidos) :
"5. O sr. Arlindo Batista Brum inativou-se, voluntariamente, em 17/6/1992, com proventos proporcionais ao tempo de serviço (30 anos e 6 dias) . Mais tarde, com o advento da Lei 8.911/1994, seu título concessório sofreu duas alterações, associadas ao exercício de funções comissionadas na entidade entre os anos de 1973 e 1992: primeiro, em 11/1/1995, para inclusão de 4/5 de DAS-2 e 1/5 de DAS-4; depois, em 17/2/1999, para modificação na composição dos quintos (que passaram a representar 1/5 de DAS-2 e 4/5 de DAS-4) e para inclusão da 'opção de função', referente ao DAS-4.
6.	Os três atos já foram registrados pelo Tribunal, o último deles em 28/4/2009 (Acórdão 1740/2009-TCU-Primeira Câmara) .
7.	Neste momento, como dito, busca-se a integralização dos proventos, com efeitos a partir de outubro de 1999, nos termos do art. 190 da Lei 8.112/1990.
 (...omissis...) 
18.	Portanto, na melhor das hipóteses, os antigos cargos e funções existentes na estrutura da empresa Embratur teriam se tornado elegíveis para efeito de incorporação de 'quintos' e 'opção' apenas em 1991, quando, supostamente, transformados em cargos e funções públicas pela Lei 8.181.
19.	Assim, o sr. Arlindo Batista Brum faria jus à incorporação de um único quinto de DAS-2, sem direito à opção.
20.	Como no ato ora em exame são atribuídos ao interessado 4/10 de DAS-2 e 6/10 de DAS-4, além da 'opção' do DAS-4, o título apresenta-se ilegal, insuscetível, pois, de registro.
21.	Sob outro enfoque, embora já não se apresente possível, no caso concreto, retirar os 'quintos' e a 'opção' dos proventos do inativo, pois que protegidos pela decadência, também não seria razoável permitir que um benefício reconhecidamente irregular, tolerado apenas em reverência à segurança jurídica, fosse agora aperfeiçoado para elevar ainda mais seu valor, de resto já bem acima daquilo que efetivamente seria devido ao interessado.
22.	Num tal contexto, a eventual integralização dos proventos dependeria da supressão das parcelas irregulares, para o que seria necessária prévia e expressa concordância do ex-servidor."
13.	A situação descrita no precedente guarda estreita relação com os atos que ora são examinados.
14.	Portanto, ou se mantém o título anteriormente registrado, com proventos proporcionais e pagamento de vantagem ilegal, ou se permite a integralização dos proventos (novo título de aposentadoria) com a supressão da vantagem ilegal, cuja permanência foi tolerada tão-somente para homenagear o princípio da segurança jurídica, com evidente prejuízo ao Erário e ao contribuinte.
15.	Dessarte, os novos títulos de inatividade não podem ser registrados, pois estão eivados de vício, a saber, pagamento de vantagem alusiva ao exercício do cargo em comissão sem que os interessados tenham satisfeito os requisitos estipulados no art. 193 da Lei 8.112/1990.
16.	Por fim, no tocante à integralização dos proventos, devo consignar que não basta o servidor aposentado por invalidez ter sido acometido por doença especificada em lei. É necessário demonstrar que a nova moléstia, por si só, o tornaria inválido, independentemente de seu quadro de saúde anterior. Nessa linha é o comando da lei (grifos acrescidos) :
"Art. 190. O servidor aposentado com provento proporcional ao tempo de serviço se acometido de qualquer das moléstias especificadas no § 1o do art. 186 desta Lei e, por esse motivo, for considerado inválido por junta médica oficial passará a perceber provento integral, calculado com base no fundamento legal de concessão da aposentadoria. (Redação dada pela Lei nº 11.907, de 2009) "
	Ante o exposto, VOTO por que seja adotada a deliberação que ora submeto à apreciação deste Colegiado.
TCU, Sala das Sessões, em 20 de setembro de 2022.
BENJAMIN ZYMLER 
Relator